【裁判字號】    87,自,270
【裁判日期】    890229
【裁判案由】    業務侵占
【裁判全文】
臺灣士林地方法院刑事判決                          八十七年度自字第二七號
    自  訴  人  右利工業股份有限公司  設桃園縣龜山鄉○○○街六八號
    代  表  人  甲○○
    代  理  人  徐士斌律師
    被      告  丙○○
                己○○
                乙○○
    共同選任辯護人  林禮模
右列被告因業務侵占案件，經自訴人提起自訴，及臺灣士林地方法院檢察署函請併案
審理（八十七年度偵字第二五九三號），本院判決如左：
    主  文
丙○○、己○○共同意圖為自己不法之所有，而侵占對於業務上所持有之物，各處有
期徒刑陸月。
乙○○無罪。
    事  實
一、丙○○為右利工業股份有限公司之董事長，己○○為丙○○之弟媳，擔任公司之
    會計，均為從事業務之人，右利工業股份有限公司於八十六年三月間，有台灣山
    葉機車工業股份有限公司（以下簡稱山葉公司）委託處理氮化加工貨品之試作費
    新台幣（下同）十七萬零五十一元收入，由山葉公司以華南銀行中壢分行ＥＬ—
    0000000號本票支付，丙○○與己○○竟共同意圖為自己不法之所有，於
    八十六年三月份公司之應收帳款總表內，故意漏列上開應收帳款，將上開支票侵
    占入己，由丙○○交予不知情之胞弟乙○○，存入乙○○設於安泰銀行新莊分行
    第000000000000號帳戶。
二、嗣經自訴人之監察人甲○○查帳，發覺自訴人有開立上開應收帳款之統一發票，
    而無貨款入帳，始發現上情。
    理  由
甲、有罪部份：
一、訊據被告丙○○、己○○固坦承於八十六年三月間有收受山葉公司以上開本票所
    支付之試作費，惟否認有何侵占犯行，辯稱：該筆費用係試作費，而非如自訴人
    所主張之加工費，依慣例自訴人為吸引客戶，取得日後長期合作之訂單，試做之
    初並未向客戶請領試做樣品期間之加工費用，因此本件並未開送貨單給山葉公司
    ，山葉公司事後告知願付該筆加工費用，並請自訴人開發票請款，丙○○隨即與
    甲○○商議，將此筆額外之收入作為與山葉公司間之交際費用，以爭取往後更多
    之業務，經甲○○同意。因該筆試作費，是陸續試做，沒有送貨單，故無法做帳
    ，並未侵占自訴人之加工款，且甲○○兼公司之廠長及財務主管，對於本筆試作
    費無須入帳之情，早已知之甚詳，竟捏造係事後查閱公司會計憑證始發現，全屬
    虛構云云，經查：被告右開犯行，有自訴人公司之設立登記事項卡、總分類帳、
    上開本票、統一發票、及致山葉公司查詢函影本各一份可稽，又依己○○於偵查
    中所提出自訴人公司自八十六年一至十二月現金收支明細表影本所載：八十六年
    二月三日與山葉公司交際費二萬六千元（見偵查卷第四十頁），八十六年三月十
    一日與山葉公司、三陽公司交際費六千元（見偵查卷第四十四頁）、八十六年四
    月十一日與山葉公司新竹廠交際費三萬元（見偵查卷第四十八頁）、八十六年五
    月十三日與山葉公司交際費五千元（見偵查卷第五十二頁）、八十六年六月四日
    與山葉公司交際費一萬八千七百元（見偵查卷第五十四頁）、八十六年六月十六
    日與山葉公司交際費一萬八千元、五千三百元（見偵查卷第五十四頁、五十五頁
    ）、八十六年七月十二日與山葉公司品證課交際費三萬八千元（見偵查卷第五十
    八頁），八十六年七月二十一日與山葉公司品證課（日本）交際費二萬五千元（
    見偵查卷第五十九頁），足見自八十六年三至七月間自訴人公司與山葉公司間之
    交際費，有多筆憑證報帳，被告丙○○就交際費之支出，有留存憑證之習慣，被
    告丙○○就本件十七萬餘元之交際費，竟始終未能提出任何憑證，顯與常情不符
    ，況如據丙○○所述，該十七萬餘元用於交際費，則如何使用，如何與之後仍向
    公司報帳之部分區分，自均應向公司說明與結算，又或該筆金額係清償丙○○於
    收受本票之前，已先支付之交際費，則亦應與合夥人甲○○聲明相抵，且結算清
    楚，而非只謂供交際費，即存入自己胞弟戶頭，既不存入公司帳戶，也不記帳，
    復無下文，足證本筆票款未經甲○○同意，供作交際費，被告丙○○二人所辯實
    難採信，證人丁○○雖證稱：該筆十餘萬元之試作費，甲○○曾詢問其意見，之
    後甲○○又主動告知同意以一筆山葉公司之試作費轉作交際費云云，然查丁○○
    關於為何未記帳，亦不清楚，且丁○○與甲○○有顧問費之糾紛，丁○○於八十
    七年間也遭甲○○告訴及自訴，其二人交惡，而本件票款既不可能係經甲○○同
    意，供作交際費，已如前述，足見丁○○之證言，有袒護被告丙○○等人之嫌，
    並不足採。又被告提出甲○○為自訴人公司之廠長兼財務主管之證據，然因公司
    應收帳款總表內未列本筆收入，從而縱甲○○身為財務主管，仍有當時未能及時
    發現之可能，而甲○○確實於八十七年二月二十五日偕同會計師至自訴人公司查
    帳，有本院八十七年自字第二六九號判決可參，是甲○○為公司之財務主管，並
    不足為被告有利之認定。本件事證已明，被告犯行堪以認定。自訴人另聲請傳訊
    證人山葉公司之協理戊○○，以證明山葉公司簽發上開本票之詳情，本院認自訴
    人公司既已收受上開本票，此為兩造所不爭執，至於山葉公司交付該張本票，究
    為加工費或試作費，並不影響本件侵占犯行之認定，自無傳訊之必要，附此敘明
    。
二、核被告丙○○、己○○所為均係犯刑法第三百三十六條第二項之業務侵占罪。被
    告二人有犯意之聯絡，及行為之分擔，均為共同正犯。爰審酌被告與被害人之關
    係，及犯罪之動機、手段、所生危害，及犯罪後態度等一切情狀，各量處如主文
    所示之刑。
乙、無罪部分：
一、自訴意旨略以：被告乙○○與丙○○、己○○基於共同犯意之聯絡，將上開本票
    存入乙○○之銀行帳戶，認乙○○涉嫌共犯業務侵占云云。
二、訊據被告乙○○否認有何侵占犯行，辯稱：胞兄丙○○持上開支票給伊，清償先
    前陸續所調借之現金，丙○○並未告知本票來源等語，經查：丙○○與乙○○二
    人均稱彼此有金錢往來，雖然關於交付上開本票同時，有否交付現金一節，二人
    有所出入，惟對於丙○○交付上開本票予乙○○，並未告知本票來源之事實，核
    與丙○○所述相符，參以乙○○並非自訴人公司之股東，此有公司設立登記事項
    卡可稽，乙○○亦未參與自訴人公司之運作，自無從知悉關於自訴人公司內之帳
    目，則其收受指定受款人為自訴人之本票，尚無何違法可言，況乙○○即使與丙○○向無金錢往來，而丙○○交付上開本票，請乙○○提示，再將錢交付丙○○
    ，在無積極之證據足證乙○○知情上開本票之來源下，仍不得遽認乙○○有共同
    侵占之犯意，此外另查無其他積極之證據，足證被告乙○○係基於共同侵占之犯
    意，而收受該紙本票，自應為無罪之諭知。
據上論斷，應依刑事訴訟法第三百四十三條、第二百九十九條第一項前段、第三百零
一條第一項，刑法第二十八條、第三百三十六條第二項、罰金罰鍰提高標準條例第一
條前段，判決如主文。
中      華      民      國      八十九      年      二      月  二十九  日
                                  臺灣士林地方法院刑事第二庭
                                          法  官  趙  文  卿
右正本證明與原本無異。
如不服本判決，應於判決送達後十日內，向本院提出上訴狀。
                                          書記官  吳  雅  菁
中      華      民      國      八十九      年      二      月  二十九  日
附錄本案論罪科刑法條全文
刑法第三百三十六條第二項
對於業務上所持有之物，犯前條第一項之罪者，處六月以上五年以下有期徒刑，得併
科三千元以下罰金。


司法院資訊處製作；財團法人民間司法改革基金會備份。
